【裁判字號】    89,判,2533
【裁判日期】    890810
【裁判案由】    綜合所得稅
【裁判全文】
最  高  行  政  法  院  判  決                  八十九年度判字第二五三三號
    原      告  甲○○
    被      告  財政部臺灣省中區國稅局
    代  表  人  楊重華
右當事人間因綜合所得稅事件，原告不服行政院中華民國八十八年三月六日台八十八
訴字第○八五八九號再訴願決定，提起行政訴訟，本院判決如左：
    主  文
原告之訴駁回。
訴訟費用由原告負擔。
    事  實
緣原告乃執業會計師，其八十三年度綜合所得稅結算申報，申報執行業務所得新台幣
（下同）六九三、六二一元。被告財政部臺灣省中區國稅局初查，依執行業務者收入
歸戶清單查得其全年執行業務收入六、二六六、六○○元，減除費用一、八七九、九
八○元後，核定全年執行業務所得四、三八六、六二○元，併課原告當年度綜合所得
稅。原告不服，申經復查結果，未准變更，向財政部提起訴願，經遭駁回，復向行政
院提起再訴願，遞遭駁回，原告猶不服，遂依法向本院提起行政訴訟。茲摘兩造訴
辯意旨於次：
原告起訴意旨略謂：一、按原告為執行業務會計師，八十三年度綜合所得稅核定，其
中因營利事業資本額簽證業務，中區國稅局員林稽徵所計算方式分為二種：(一)按會計
師公會收費標準，逕行決定所得額。(二)按設立登記代理案件，每件以柒仟元計算所得
額。二、按會計師公會收費標準計算所得額部分：原告已辦理八十三年度執行業務所
得結算申報，並已依法提示驗印之日記簿及總分類帳、收據，提供給中區國稅局員林
稽徵所查核，但該查核員主觀上自行認為原告設立資本額簽證費，每件以伍佰元收費
不予採信，故以會計師公會收費標準計算，於法無據，未經市場調查，中部地區收費
的行情確實僅為伍佰元正，逕行核定過分草率武斷，原告已依法驗印帳簿，按時記載
，依所得稅法第八十三條第一項規定，稅捐稽徵機關進行調查時，納稅義務人應提示
各種證明所得額之帳簿文據，其未經提示者，稽徵機關，得依查得之資料或同業利潤
標準核定其所得額，但原告並無此條稅法之適用，因原告已提示有關證明所得額之帳
簿文據。復查時，原告所提示之收據，復查機關以無流水號為由予以否決，但稅法並
無規定收據須有流水號才予以承認為收據，且原告提示證明所得額即設立資本額簽證
費伍佰元皆有日期及蓋有公司大小章為證，且所附之收據也證明日期，復查機關不經
調查一昧否認原告所提出之證據，現今社會為爭取便利時效公司大小章因採用機器刻
印，故公司大小章會出現大小規格一致之現象，並不足為奇，且在原告事務所辦理設
立資本額簽證時，蓋章會出現印泥顏色相同之情形，復查機關閉門造車，不知社會實
務上之情勢，也不經由調查，原告於復查時，當面與復查員面談，其有應允要發函公
司調查原告設立資本額簽證費收費之多寡，但結果是一家公司也未發函調查，復查機
關紙上作業，應作為不作為，一再否決原告所提供之證明作為復查機關作業如此公式
化，人民權利並無法獲得保障，若原告有按會計師公會收費標準加以收費，敬請中區
國稅局提出證明本人有按會計師公會標準收費之證據，原告對於主張之事實已負舉證
責任，被告對於原告所提出之證據，應本於職權詳為調查，以明事實之真象，如被告
未確實查證，仍以推斷認定事實，而遽以課徵稅款，既有違證據法則，此有行政法院
七十四年判字第一六八一號判決為例。又原告對於其主張之事實，已盡證明之責後，
被告對其主張如抗辯其為不實，並提出之主張者，則被告對其反對之主張，亦應負證
明之責，此為舉證責任分擔之原則，被告至今亦無提出證明原告之所得額。三、以設
立登記代理案件，每件以柒仟元核算原告所得額部分：原告只是資本額簽證，何來整
個設立登記案件之代理，復查機關故意忽原告所提出之疑義，原告提出之附件以證
明原告只是設立資本額簽證，這可由省政府建設廳查詢，逕今稽徵機關並未有任何查
詢，以明真象，公司登記事項卡，第十四欄皆有簽證，會計師原告之名字，而在代理
人欄並未列有原告之名字，此為積極之證據，足證原告辦理資本額簽證業務，並無設
立登記之代理。期待司法之公正，能使原告獲得遲來之正義等語。
被告答辯意旨略謂：(一)按「執行業務者應依所得稅法第十四條第一項第二類第二款規
定，至少設置日記帳一種，詳細記載其業務收支項目，並應按會計事項發生之次序逐
日登帳，．．．」、「執行業務者應於執行業務收入實現時列帳記載。．．．」為執
行業務所得查核辦法第六條暨第十條所明定。次按「執行業務者未依法辦理結算申報
，或未依法設帳記載並保存憑證，或未能提供證明所得額之帳簿文據者，稽徵機關得
依下列標準計算其收入額；但經查得其確實收入資料標準為高者，不在此限。．．．
。二會計師：(一)受託代辦工商登記：每件直轄市及省轄市七、○○○元，縣六、○○
○元。(二)代理申請復查或異議、訴願、再訴願、行政訴訟暨財務案件之申辯、答辯、
抗告、更審、更正裁定：每一程序直轄市及省轄市四五、○○○元，縣三五、○○○
元。(三)本標準未規定之項目，由稽徵機關參酌會計師公會訂定會員收取酬金標準認定
。」為財政部八十四年二月十五日台財稅第八四一六○三九四一號函所明定。(二)查本
案原告執業開設甲○○會計師事務所，八十三年度自行申報收入二、○五七、五○○
元，經初查依八十三年度執行業務收入歸戶清單查得全年收入六、二六六、六○○元
，減除費用一、八七九、九八○元後核定全年執行業務所得四、三八六、六二○元。
原告不服，復查主張其設立資本額簽證案件每件僅收五○○元，原核定偏高云云，經
本局分別於八十六年八月十一日以中區國稅法字第八六○○四七二五八號函及八十六
年十一月九日以中區國稅法字第八六○○七二○九○號函請原告提示相關證明資料供
核，原告提供支付證明單以資證明其說，經查，原告提示之支付證明單格式均一致，
甚至連公司章及負責人章大小、印泥顏色亦大同小異，又公司地址及統一編號絕大多
數均付之闕如，亦全無日期，次查其日記帳亦無按收入發生之次序逐一登記，另原告
提示之收入收據不但無流水號碼，且無事務所之簽章，部分日期亦有顛倒及重新裝訂
等情形，綜上，原告所言核不足採據，復查後遂予維持原核定，訴願、再訴願決定並
持與本局相同論見予以駁回。(三)訴訟意旨略謂：原告訴稱其僅辦理設立資本額簽證，
且因同業競爭，故每件僅收五○○元，並於復查階段已提出公司支付五○○元簽證費
之支付證明，是既對於主張之事實已負舉證之責任，稽徵機關應本於職權詳為調查，
如稽徵機關未確實調查而遽予課稅，有違證據法則等情。但查原告雖一再訴稱其僅辦
理設立資本額簽證及每件僅收五○○元，並提示公司支付證明單以佐其所訴，惟如前
述，原告提示之證明單不僅格式不一致，甚至連公司章及負責人章之大小、印泥顏色
亦有同小異，又公司地址、統一編號及日期絕大多數均付之闕如，是其所舉之證據並
不符合大院三十六年判字第十六號判例所揭，所舉證據必須客觀有效之意旨，另查，
原查所提供之日記帳並未依序逐一入帳，收入收據亦無流水編號及事務所之簽章，且
部分日期亦有顛倒及重新裝訂等情形，是所訴，核不足採。基上論結：原處分及所為
復查、訴願、再訴願決定並無違誤，請准判決駁回原告之訴等語。
    理  由
按「稽徵機關進行調查或復查時，納稅義務人應提示有關各種證明所得額之帳簿、文
據；其未提示者，稽徵機關得依查得之資料或同業利潤標準，核定其所得額。」為行
為時所得稅法第八十三條第一項所明定。「本法第八十三條所稱之帳簿文據，其關係
所得額之一部或關係課稅年度中某一期間之所得額，而納稅義務人未能提示者，稽徵
機關得就該部分依查得之資料或同業利潤標準核定其所得額。」復為同法施行細則第
八十一條所規定，所謂未提示，兼指帳簿文據全部未提示，或雖提示而有不完全、不
健全或不相符者，均有其適用（本院六十一年判字第一九八號判例及八十二年度判字
第二○八八號及第二七二○號判決參照）。次按「執行業務者至少應設置日記帳一種
，詳細記載其業務收支項目；帳簿使用前，並應送主管稽徵機關登記驗印。業務支出
，應取得確實憑證。憑證及帳冊最少應保存五年。」「執行業務者未依法辦理結算申
報，或未依法設帳記載及保存憑證或未能提供證明所得額之帳簿文據者，稽徵機關得
照同業一般收費及費用標準核定其所得額。」為行為時所得稅法第十四條第一項第二
類及同法施行細則第十三條第二項所規定。八十三年度執行業務者未依法辦理結算申
報，或未依法設帳記載並保存憑證，或未能提供證明所得額之帳簿文據者，稽徵機關
得依下列標準計算其收入額；但經查得其確實收入資料較標準為高者，不在此限。會
計師：(一)受託代辦工商登記：每件直轄市及省轄市七、○○○元，縣六、○○○元。
(二)代理申請復查或異議、訴願、再訴願、行政訴訟暨財務案件之申辯、答辯、抗告、
更審、更正裁定：每一程序直轄市及省轄市四五、○○○元，縣三五、○○○元。?
吤遞郱撲W定之項目，由稽徵機關參酌會計師公會訂定會員收取酬金標準認定。八
十三年度會計師未依法辦理結算申報，或未依法設帳記載並保存憑證，或未能提供證
明所得額之帳簿文據者，其必要費用為百分之三十，為財政部八十四年二月十五日台
財稅字第八四一六○三九四一號函釋有案。又當事人主張事實，須負舉證責任，倘其
所提出之證據，不足為主張事實之證明，自不能認其主張之事實為真實（參照本院三
十六年判字第十六號判例）。本件原告乃執業會計師，其於八十三年度綜合所得稅結
算申報，申報執行業務所得六九三、六二一元，被告初查，依執行業務者收入歸戶清
單查得其全年執行業務收入六、二六六、六○○元，減除費用一、八七九、九八○元
後，核定全年執行業務所得四、三八六、六二○元，併課原告當年度綜合所得稅。原
告不服，申經復查結果，未准變更。原告循序提起行政訴訟，主張：其僅辦理設立資
本額簽證，且因同業競爭，故每件僅收五○○元，並於復查階段已提出公司支付五○
○元簽證費之支付證明，既對於主張之事實已負舉證之責任，被告應本於職權詳為調
查，如被告未確實調查而遽予課稅，有違證據法則云云。惟查本件於復查時，被告分
別於八十六年八月十一日中區國稅法字第八六○○四七二五八號函及八十六年十二月
九日中區國稅法字第八六○○七二○九○號函請原告提示相關證明資料供核，原告雖
提示各該公司之支付證明單資為證明，經查原告提示之支付證明單格式均一致，甚至
連各該公司章及負責人章之大小、印泥顏色亦大同小異，又公司地址及統一編號絕大
多數均付之闕如，亦全無日期，是其所舉證據難謂客觀有效。次查原告提供之日記帳
並無按收入發生之次序逐一登帳，另收入收據亦無流水編號及事務所之簽章，且部分
日期亦有顛倒及重新裝訂等情形。是其所舉證據尚不足證明其主張之事實為真實。被
告不予採據，並不違證據法則。又依原處分附原告執行業務收入之日記帳，均係每
月月底作一筆入帳，被告以其帳載並無查核，依法核定其收入，並非無據。從而，被
告依執行業務者收入歸戶清單查得原告全年執行業務收入六、二六六、六○○元，減
除費用一、八七九、九八○元後，核定全年執行業務所得四、三八六、六二○元，併
課其當年度綜合所得稅，於法尚無違誤，一再訴願決定遞予維持，亦無不合。原告起
訴意旨，難謂為有理由，應予駁回。
據上論結，本件原告之訴為無理由，爰依行政訴訟法施行法第二條、行政訴訟法第九
十八條第三項前段，判決如主文。
中    華    民    國     八十九      年      八      月       十        日
              最 高 行 政 法 院 第 三 庭
                                審 判 長 法  官      曾  隆  興
                                         法  官      吳  錦  龍
                                         法  官      姜  仁  脩
                                         法  官      徐  樹  海
                                         法  官      鄭  淑  貞
右  正  本  證  明  與  原  本  無  異
                                         法院書記官  王  福  瀛
中    華    民    國     八十九      年      八      月      十四       日


司法院資訊處製作；財團法人民間司法改革基金會備份。
